```{r}
#title:"Smieszna nazwa projektu"
#author: "Beniamin Gralak i Jakub Gużewski"
#date: "2025-01-19"
#output: html_document
```

## 1. Wczytywanie danych i bibliotek

^Wczytujemy dane z zewnętrznego źródła oraz potrzebne biblioteki do analizy i wizualizacji danych.^

```{r}
library(RCurl)
x <- getURL('https://raw.githubusercontent.com/Guzioz/Smieszna-nazwa-projektu-Analiza/refs/heads/main/czynniki.csv')
czynniki <- read.csv(text = x)
library(naniar)
library(mice)
install.packages("gridExtra")
library(gridExtra)
library(ggplot2)
install.packages("corrplot")
library(corrplot)
library(moments)
install.packages("ggstatsplot")
library("ggstatsplot")
```

# PROBLEM

Celem naszego projektu jest przeprowadzenie szczegółowej analizy wpływu różnych czynników na wyniki egzaminacyjne uczniów. Badanie opiera się na danych obejmujących szereg zmiennych, które mogą mieć istotne znaczenie dla osiąganych rezultatów. W szczególności skupiamy się na analizie zależności między wynikami egzaminów a takimi czynnikami jak liczba godzin snu, czas poświęcony na naukę, płeć ucznia oraz odległość z domu do szkoły itp.

### Dane zawierają następujące kolumny:

\- Exam_Score: wynik końcowy ucznia

\- Hours_Studied: liczba godzin poświęconych na naukę

\- Sleep_Hours: liczba godzin snu na dobę

\- Parental_Involvement: poziom zaangażowania rodziców (Low/Medium/High)

\- Access_to_Resources: dostęp do materiałów edukacyjnych

\- Peer_Influence: wpływ rówieśników (Positive/Negative/Neutral)

\- Motivation_Level: poziom motywacji ucznia (Low/Medium/High)

\- School_Type: typ szkoły (Public/Private)

\- Learning_Disabilities: informacja, czy uczeń ma trudności w nauce

\- Family_Income: status dochodowy rodziny (Low/Medium/High)

# Data wrangling

~Analizujemy strukturę danych oraz sprawdzamy podstawowe statystyki opisowe każdej zmiennej, aby zrozumieć, jakie dane posiadamy i jakie są potencjalne problemy, np. brakujące dane.~

## 2. Zapoznanie i czyszczenie danych

### 2.1 Wstępne informacje i typ danych

```{r}
summary(czynniki)
```

```{r}
str(czynniki)
```

```{r}
LICZBA_NA <- data.frame(liczba_brakow = colSums(is.na(czynniki)))
LICZBA_NA
```

```{r}
WARTOSCI_BEZ_NA <- data.frame(liczba_unikatowych_wartosci = sapply(czynniki, function(x) length(unique(na.omit(x)))))
WARTOSCI_BEZ_NA
```

### 2.2 Standaryzacja wartości i identyfikacja brakujących wartości

Wyszukujemy brakujące wartości, dodatkowo standaryzujmy format danych, np. zmienne kategoryczne zamieniamy na faktory.

```{r}
czynniki2 <- subset(czynniki, !is.na(Exam_Score))
LICZBA_NA2 <- data.frame(liczba_brakow = colSums(is.na(czynniki2)))
LICZBA_NA2
```

```{r}
typ_danych <- data.frame(typ = sapply(czynniki, class))
typ_danych
```

```{r}
columns_to_check <- c("Hours_Studied", "Attendance", "Parental_Involvement", "Access_to_Resources", 
                      "Extracurricular_Activities", "Sleep_Hours", "Previous_Scores", 
                      "Motivation_Level", "Internet_Access", "Tutoring_Sessions", "Family_Income", 
                      "Teacher_Quality", "School_Type", "Peer_Influence", "Physical_Activity", 
                      "Learning_Disabilities", "Parental_Education_Level", "Distance_from_Home", 
                      "Gender", "Exam_Score")
unique_values_all <- lapply(czynniki2[columns_to_check], unique)
print(unique_values_all)
data_cleaned <- subset(czynniki2, Exam_Score <= 100)
czynniki2$Family_Income <- factor(czynniki2$Family_Income, levels = c("Low", "Medium", "High"))
czynniki2$Teacher_Quality <- factor(czynniki2$Teacher_Quality, levels = c("Low", "Medium", "High"))
czynniki2$Parental_Education_Level <- factor(czynniki2$Parental_Education_Level, levels = c("High School", "College", "Postgraduate"))
czynniki2$Distance_from_Home <- factor(czynniki2$Distance_from_Home, levels = c("Near", "Moderate", "Far"))
czynniki2$Motivation_Level <- factor(czynniki2$Motivation_Level, levels = c("Low", "Medium", "High"))
czynniki2$Internet_Access <- factor(czynniki2$Internet_Access, levels = c("Yes", "No"))
czynniki2$Learning_Disabilities <- factor(czynniki2$Learning_Disabilities, levels = c("No", "Yes"))
czynniki2$School_Type <- factor(czynniki2$School_Type, levels = c("Public", "Private"))
czynniki2$Extracurricular_Activities <- factor(czynniki2$Extracurricular_Activities, levels = c("No", "Yes"))
czynniki2$Peer_Influence <- factor(czynniki2$Peer_Influence, levels = c("Positive", "Negative", "Neutral"))
czynniki2$Gender <- factor(czynniki2$Gender, levels = c("Male", "Female"))
```

### 2.3 Czyszczenie brakujących wartości

```{r}
method <- make.method(czynniki2)
method[c("Sleep_Hours", "Previous_Scores", "Tutoring_Sessions", "Physical_Activity", "Exam_Score")] <- "pmm"
method[c("Internet_Access", "Gender", "Extracurricular_Activities")] <- "logreg"
method[c("Family_Income", "Teacher_Quality", "Parental_Education_Level", "Distance_from_Home", 
         "Motivation_Level", "Learning_Disabilities", "School_Type", "Peer_Influence")] <- "polyreg"
print(method)
```

```{r}
czynnikisleep <- mice(czynniki2, m = 5, method = method, seed = 500)
czynniki3 <- complete(czynnikisleep, 1)
head(czynniki3)
```

```{r}
LICZBA_NA <- data.frame(liczba_brakow = colSums(is.na(czynniki3)))
LICZBA_NA

```

## 3. Wizualizacja

### 3.1 Wizualizacja zmiennej objaśnianej (Exam_Score)

Tworzymy wykresy pudełkowe (boxplot) oraz histogramy dla zmiennej wynikowej (Exam_Score).Z wykorzystaniem pakietów \*\**ggplot2*

```{r}
b1 <- ggplot(czynniki3, aes(y = Exam_Score)) +
  geom_boxplot() +
  labs(title = "Exam_Score")
h1 <- ggplot(czynniki3) +
  aes(x = Exam_Score) +
  geom_histogram(bins = 30, fill = "#0c4c8a") +
  theme_minimal()
grid.arrange(b1, h1, nrow = 1)
```

### 3.2 Wykresy kołowe

Tworzymy wykresy kołowe dla zmiennych kategorycznych, takich jak dostęp do Internetu czy aktywności dodatkowe, aby zobaczyć proporcje poszczególnych kategorii i łatwiej zinterpretować dane.

```{r}
fill_colors <- c("Yes" = "blue", "No" = "red")
create_pie_chart <- function(data, var, fill_colors) {
  ggplot(data, aes(x = "", fill = as.factor(!!sym(var)))) +
    geom_bar(width = 1, color = "white") +
    coord_polar(theta = "y") +
    scale_fill_manual(values = fill_colors) +
    labs(title = paste("Pie Chart of", var), fill = "Categories") +
    theme_void() +
    theme(legend.position = "top") +
    geom_text(aes(label = scales::percent(..count.. / sum(..count..))),
              stat = "count", position = position_stack(vjust = 0.5), color = "white")
}
pie_internet <- create_pie_chart(czynniki3, "Internet_Access", fill_colors)
pie_learning_disabilities <- create_pie_chart(czynniki3, "Learning_Disabilities", fill_colors)
print(pie_internet)
print(pie_learning_disabilities)
```

### 3.3 Wykresy słupkowe

Tworzymy wykresy słupkowe dla zmiennych kategorycznych, takich jak płeć czy poziom dochodów, aby porównać liczebność grup i zauważyć ewentualne nierówności

```{r}
gender_colors <- c("Female" = "pink", "Male" = "blue")
peer_influence_colors <- c("Neutral" = "blue", "Positive" = "green", "Negative" = "red")
family_income_colors <- c("Low" = "red", "Medium" = "blue", "High" = "green")
distance_from_home_colors <- c("Near" = "green", "Moderate" = "blue", "Far" = "red")
gender_plot <- ggplot(czynniki3, aes(x = Gender, fill = as.factor(Gender))) +
  geom_bar() +
  scale_fill_manual(values = gender_colors) +
  labs(title = "Bar Plot of Gender", x = "Gender", y = "Count") +
  theme_minimal()
print(gender_plot)
family_income_plot <- ggplot(czynniki3, aes(x = Family_Income, fill = as.factor(Family_Income))) +
  geom_bar() +
  scale_fill_manual(values = family_income_colors) +
  labs(title = "Bar Plot of Family Income", x = "Family Income", y = "Count") +
  theme_minimal()
print(family_income_plot)
distance_plot <- ggplot(czynniki3, aes(x = Distance_from_Home, fill = as.factor(Distance_from_Home))) +
  geom_bar() +
  scale_fill_manual(values = distance_from_home_colors) +
  labs(title = "Bar Plot of Distance from Home", x = "Distance from Home", y = "Count") +
  theme_minimal()
print(distance_plot)
peer_influence_plot <- ggplot(czynniki3, aes(x = Peer_Influence, fill = as.factor(Peer_Influence))) +
  geom_bar() +
  scale_fill_manual(values = peer_influence_colors) +
  labs(title = "Bar Plot of Peer Influence", x = "Peer Influence", y = "Count") +
  theme_minimal()
print(peer_influence_plot)
```

### 3.4 Wykresy pudełkowe

Tworzymy wykresy pudełkowe, by zobaczyć, jak różne czynniki (np. typ szkoły, poziom motywacji) wpływają na wyniki egzaminów.

```{r}
categorical_vars <- c("Teacher_Quality", "Parental_Education_Level", "Motivation_Level", "School_Type")
for (i in seq_along(categorical_vars)) {
  var <- categorical_vars[i]
  plot <- ggplot(czynniki3, aes_string(x = var, y = "Exam_Score", fill = var)) +
    geom_boxplot(color = "black") +
    labs(title = paste("Boxplot of Exam_Score by", var), x = var, y = "Exam Score") +
    scale_fill_manual(values = rainbow(length(unique(czynniki3[[var]])))) +
    theme_minimal()
  print(plot)
}
```

### 3.5 Histogramy

Tworzymy histogramy dla zmiennych liczbowych (np. godziny nauki, liczba sesji korepetycji), aby zrozumieć rozkład każdej zmiennej i zauważyć ewentualne skupienia lub wartości odstające.

```{r}
numeric_vars <- c("Hours_Studied", "Sleep_Hours", 
                  "Tutoring_Sessions", "Physical_Activity")
for (var in numeric_vars) {
  hist_plot <- ggplot(czynniki3, aes_string(x = var)) +
    geom_histogram(bins = 30, fill = "#0c4c8a", color = "black") +
    labs(title = paste("Histogram of", var), x = var, y = "Frequency") +
    theme_minimal()
  print(hist_plot)
}
```

### 3.6 Wykres punktowy

Tworzymy wykresy punktowe (scatter plots) dla zmiennych liczbowych w odniesieniu do wyniku egzaminu.

```{r}
numeric_vars <- c("Attendance", "Previous_Scores")
for (var in numeric_vars) {
  scatter_plot <- ggplot(czynniki3, aes_string(x = var, y = "Exam_Score")) +
    geom_point(color = "#0c4c8a") +
    labs(title = paste("Scatter Plot of Exam_Score vs", var), x = var, y = "Exam Score") +
    theme_minimal()
  print(scatter_plot)
}
```

## 4. Statystyki

### 4.1 Statystyki opisowe

Obliczamy podstawowe statystyki, takie jak minimum, maksimum, mediana, kwartyle, średnia i odchylenie standardowe.

```{r}
str(czynniki3$Exam_Score)  # Sprawdzenie struktury danych

# Obliczanie poszczególnych statystyk (testowe bo inaczej nie działało)
Min <- min(czynniki3$Exam_Score, na.rm = TRUE)
Max <- max(czynniki3$Exam_Score, na.rm = TRUE)
Kwartyl_dolny <- quantile(czynniki3$Exam_Score, 0.25, na.rm = TRUE)
Mediana <- median(czynniki3$Exam_Score, na.rm = TRUE)
Kwartyl_gorny <- quantile(czynniki3$Exam_Score, 0.75, na.rm = TRUE)
Srednia <- mean(czynniki3$Exam_Score, na.rm = TRUE)
Odch_std <- sd(czynniki3$Exam_Score, na.rm = TRUE)
IQR_value <- IQR(czynniki3$Exam_Score, na.rm = TRUE)
Skosnosc <- skewness(czynniki3$Exam_Score, na.rm = TRUE)
Kurtoza_value <- kurtosis(czynniki3$Exam_Score, na.rm = TRUE)

# Wyniki wstępne
print(c(Min, Max, Kwartyl_dolny, Mediana, Kwartyl_gorny, Srednia, Odch_std, IQR_value, Skosnosc, Kurtoza_value))

# Obliczanie procentowych odchyleń
Odch_std_pct <- (Odch_std / Srednia) * 100
Odch_cwiartkowe_pct <- (IQR_value / Mediana) * 100
Odchylenie_cwiartkowe <- IQR_value / 2

# Wyniki obliczeń
print(c(Odch_std_pct, Odch_cwiartkowe_pct, Odchylenie_cwiartkowe))

# Ramki danych z obliczonymi statystykami
statystyki <- data.frame(
  Min = round(Min, 3),
  Max = round(Max, 3),
  "Kwartyl dolny" = round(Kwartyl_dolny, 3),
  Mediana = round(Mediana, 3),
  "Kwartyl górny" = round(Kwartyl_gorny, 3),
  Średnia = round(Srednia, 3),
  "Odch. std." = round(Odch_std, 3),
  IQR = round(IQR_value, 3),
  "Skośność" = round(Skosnosc, 3),
  "Kurtoza" = round(Kurtoza_value, 3),
  "Odch. std. w %" = round(Odch_std_pct, 3),
  "Odch. ćwiartkowe w %" = round(Odch_cwiartkowe_pct, 3),
  "Odchylenie ćwiartkowe" = round(Odchylenie_cwiartkowe, 3)
)
# Transponowanie tabeli statystyk
statystyki <- t(statystyki)

# Konwertowanie tabeli na data.frame
statystyki <- as.data.frame(statystyki)

# Dodanie nazwy kolumny dla wartości
colnames(statystyki) <- c("Wartości")

# Przypisujemy statystyki do odpowiedniej kolumny
statystyki$Statystyki <- rownames(statystyki)

# Zmieniamy kolejność kolumn
statystyki <- statystyki[, c("Statystyki", "Wartości")]

# Wyświetlenie tabeli
print(statystyki)

```

### 4.2 Korelacje

Tworzymy macierz korelacji, by zbadać, jak różne czynniki są ze sobą powiązane, aby zidentyfikować silne korelacje, które mogą wskazywać na potencjalne przyczyny wysokich lub niskich wyników egzaminów.

```{r}
czynniki_kor <- czynniki3
czynniki_kor$Parental_Involvement <- as.numeric(factor(czynniki_kor$Parental_Involvement, levels = c("Low", "Medium", "High"), labels = c(1, 2, 3)))
czynniki_kor$Access_to_Resources <- as.numeric(factor(czynniki_kor$Access_to_Resources, levels = c("High", "Medium", "Low"), labels = c(1, 2, 3)))
czynniki_kor$Extracurricular_Activities <- ifelse(czynniki_kor$Extracurricular_Activities == "Yes", 1, 0)
czynniki_kor$Motivation_Level <- as.numeric(factor(czynniki_kor$Motivation_Level, levels = c("Low", "Medium", "High"), labels = c(1, 2, 3)))
czynniki_kor$Internet_Access <- ifelse(czynniki_kor$Internet_Access == "Yes", 1, 0)
czynniki_kor$Family_Income <- as.numeric(factor(czynniki_kor$Family_Income, levels = c("Low", "Medium", "High"), labels = c(1, 2, 3)))
czynniki_kor$Teacher_Quality <- as.numeric(factor(czynniki_kor$Teacher_Quality, levels = c("Low", "Medium", "High"), labels = c(1, 2, 3)))
czynniki_kor$Distance_from_Home <- ifelse(czynniki_kor$Distance_from_Home == "Near", 0,
                                          ifelse(czynniki_kor$Distance_from_Home == "Moderate", 1,
                                                 ifelse(czynniki_kor$Distance_from_Home == "Far", 2, NA)))
czynniki_kor$Parental_Education_Level <- ifelse(czynniki_kor$Parental_Education_Level == "High School", 0,
                                                ifelse(czynniki_kor$Parental_Education_Level == "College", 1,
                                                       ifelse(czynniki_kor$Parental_Education_Level == "Postgraduate", 2, NA)))
czynniki_kor$Learning_Disabilities <- ifelse(czynniki_kor$Learning_Disabilities == "Yes", 1, 0)
czynniki_kor$Peer_Influence <- ifelse(czynniki_kor$Peer_Influence == "Negative", 0,
                                      ifelse(czynniki_kor$Peer_Influence == "Neutral", 1,
                                             ifelse(czynniki_kor$Peer_Influence == "Positive", 2, NA)))
czynniki_kor$Gender <- ifelse(czynniki_kor$Gender == "Male", 1, 0)
czynniki_kor$School_Type <- ifelse(czynniki_kor$School_Type == "Public", 0,
                                   ifelse(czynniki_kor$School_Type == "Private", 1, NA))
cor_matrix <- cor(czynniki_kor, use = "complete.obs")
corrplot(cor_matrix, method = "color", type = "upper", order = "hclust",
         tl.col = "black", tl.srt = 45)
```

## 5. Testowanie i wnioskowanie statystyczne
### 5.1. Test Korelacji Exam_Score vs Hours_Studied
Analizujemy zależność korelacji Liczby Godzin Nauki, wobec Wyniu Egazminu(Przyjęty poziom istotności alfa = 0,05). Do analizy zastosujemy test Pearsona. 
```{r}
ggscatterstats(
  data = czynniki3,
  x = Hours_Studied,
  y = Exam_Score,
  title = "Korelacja: Wynik egzaminu a liczba godzin nauki",
  xlab = "Liczba godzin nauki",
  ylab = "Wynik egzaminu",
  ggtheme = ggplot2::theme_minimal()
)
```
Choć ostateczny wynik był spodziewany, to analiza wykazała, że liczba godzin nauki ma istotny wpływ na wynik egazminu, współczynnik p<0,05(przyjęty poziom istotności)

### 5.2. Test Korelacji Exam_Score vs Previous_Scores
Analizujemy zależność korelacji Wcześniejszego Wyniku, wobec Wyniu Egazminu(Przyjęty poziom istotności alfa = 0,05). Do analizy zastosujemy test Pearsona. 
```{r}
# Korelacja Exam_Score vs Previous_Scores
ggscatterstats(
  data = czynniki3,
  x = Previous_Scores,
  y = Exam_Score,
  title = "Korelacja: Wynik egzaminu a wcześniejsze wyniki",
  xlab = "Poprzednie wyniki",
  ylab = "Wynik egzaminu",
  ggtheme = ggplot2::theme_minimal()
)
```
Przeprowadzony test wykazał, że wcześniejszy wynik ma istotny wpływ na wynik egzaminu, współczynnik p<0,05(przyjęty poziom istotności).

### 5.3. Model regresji liniowej Exam_Score ~ Physical_Activity + Sleep_Hours
Analizujemy zależność liniową Wyniku Egzaminu wobec Czasu Aktywności Fizycznej, oraz Średniego Czasu Snu(Przyjęty poziom istotności alfa = 0,05). 
```{r}
#Tworzymy model regresji liniowej z Physical_Activity i Sleep_Hours jako zmiennymi objaśniającymi
model1 <- lm(Exam_Score ~ Physical_Activity + Sleep_Hours, data = czynniki3)

plot1 <- ggcoefstats(
  model1,
  title = "Wpływ aktywności fizycznej i snu na wynik egzaminu",
  xlab = "Współczynniki regresji",
  ggtheme = ggplot2::theme_minimal()
)

# Rysowanie wykresu
print(plot1)
```
Przeprowadzona zależność liniowa wykazała, że aktywność fizyczna ma istotny wpływ na wynik egzaminu, współczynnik p<0,05(przyjęty poziom istotności). Z drugiej strony czas snu jest nie istonty na wynik egzaminu, współczynnik p>0,05(przyjęty poziom istotności)

### 5.4. Test Korelacji Exam_Score vs Attendance
Analizujemy zależność korelacji Frekwencji, wobec Wyniu Egazminu(Przyjęty poziom istotności alfa = 0,05). Do analizy zastosujemy test Pearsona.
```{r}
ggscatterstats(
  data = czynniki3,
  x = Attendance,
  y = Exam_Score,
  title = "Korelacja: Wynik egzaminu a frekwencja",
  xlab = "Frekwencja (%)",
  ylab = "Wynik egzaminu",
  ggtheme = ggplot2::theme_minimal()
)
```
Przeprowadzony test wykazał, że frekwencja ma istotny wpływ na wynik egzaminu, współczynnik p<0,05(przyjęty poziom istotności).

### 5.5. Analiza porównawcza Exam_Score według Gender
Porównujemy wielkości efektów dla Wyniu Egazminu, ze względu na płeć(Przyjęty poziom istotności alfa = 0,05). Do analizy wykorzystamy statystyke g Hedge'a.
```{r}
ggbetweenstats(
  data = czynniki3,
  x = Gender,
  y = Exam_Score,
  title = "Porównanie wyników egzaminu wg płci",
  xlab = "Płeć",
  ylab = "Wynik egzaminu",
  ggtheme = ggplot2::theme_minimal()
)
```
Przeprowadzony test wykazał, że wynik egzaminu, nie jest zależny od płci, współczynnik p>0,05(przyjęty poziom istotności).

### 5.6. Analiza porównawcza Exam_Score według Access_to_Resources
Wykonujemy test porównania średnich dla Wyniu Egazminu, ze względu na Dostęp do Zasobów Edukacyjnych(Przyjęty poziom istotności alfa = 0,05). Do analizy wykorzystamy metodę Gamesa-Howella.
```{r}
ggbetweenstats(
  data = czynniki3,
  x = Access_to_Resources,
  y = Exam_Score,
  title = "Porównanie wyników egzaminu wg dostępu do zasobów edukacyjnych",
  xlab = "Zasoby edukacyjne",
  ylab = "Wynik egzaminu",
  ggtheme = ggplot2::theme_minimal()
)
```
Przeprowadzony test wykazał, że wynik egzaminu, jest zależny od poziomu dostępu do zasobów edukacyjnych, współczynnik p<0,05(przyjęty poziom istotności).

### 5.7. Analiza porównawcza Exam_Score według Parental_Involvement
Wykonujemy test porównania średnich dla Wyniu Egazminu, ze względu na Poziom Zaangażowania Rodziców(Przyjęty poziom istotności alfa = 0,05). Do analizy wykorzystamy metodę Gamesa-Howella.
```{r}
ggbetweenstats(
  data = czynniki3,
  x = Parental_Involvement,
  y = Exam_Score,
  title = "Porównanie wyników egzaminu wg poziomu zaagnażowania rodziców",
  xlab = "Poziom zaangażowania rodziców",
  ylab = "Wynik egzaminu",
  ggtheme = ggplot2::theme_minimal()
)
```
Przeprowadzony test wykazał, że wynik egzaminu, jest zależny od poziomu zaangażowania rodziców, współczynnik p<0,05(przyjęty poziom istotności).